最高法院民事判決　　　　　　　　　　　　　　　　　九十一年度台上字第六九號
　　上　訴　人　甲○○
　　訴訟代理人　張賜龍律師
　　被 上訴 人　乙○○
右當事人間請求排除侵害事件，上訴人對於中華民國八十九年四月二十九日台灣高等
法院高雄分院第二審判決（八十八年度上字第四七三號），提起上訴，本院判決如左
：
    主  文
原判決除假執行部分外廢棄，發回台灣高等法院高雄分院。
    理  由
本件被上訴人主張：坐落高雄縣六龜鄉○○段六三三之一號土地，係國有財產局所有
，由被上訴人之父潘清方承租，同段六三四號土地則為潘清方所有。潘清方於民國七
十七年二月七日死亡後，六三三之一號土地之承租權及六三四號土地所有權由被上訴
人及訴外人潘國輝、潘賢誠、莊潘木連、利光輝共同繼承。上訴人竟將上開土地上原
種荔枝樹全部毀除，搭建寺廟禪房等建物使用，顯係無權占有，且系爭土地為山坡地
保育區農牧用地，依法不得搭建房屋等情。因而依民法第七百六十七條規定，求為命
上訴人將系爭六三三之一、六三四號土地，如原判決附圖所示Ａ、Ｂ、Ｃ、Ｄ、Ｅ、
Ｆ部分，面積依次為九九、八二、二四八、三、三○、一九六平方公尺之地上物拆除
，將土地交還被上訴人及其他共有人全體之判決。
上訴人則以：系爭六三三之一號土地，由潘清方向國有財產局承租，潘清方死亡後，
由被上訴人及潘國輝、潘賢誠、莊潘木連等繼承人繼承，嗣於七十七年十月十四日由
被上訴人及潘國輝、潘賢誠、莊潘木連等繼承人之代理人邱久妹轉租給上訴人，並交
付上訴人使用，收據載明讓渡，實為轉租。系爭六三四號土地，亦經共有人潘國輝、
潘賢誠、莊潘木連（其人數及應有部分合計已過半數）同意出售並交付，其出售土地
係屬有權處分，上訴人受讓占有六三四號土地，有正當權源，並非無權占有，就六三
四號土地部分之真意是買賣，所訂租賃契約是虛偽意思表示等語，資為抗辯。
原審將第一審所為被上訴人敗訴之判決廢棄，改判如其聲明，無非以：被上訴人主張
系爭六三三之一號土地，為被上訴人之父潘清方向國有財產局承租之公有耕地，六三
四號土地為潘清方之私有土地，潘清方於七十七年二月七日死亡後，六三三之一號土
地之承租權及六三四號土地所有權，為被上訴人及訴外人潘國輝、潘賢誠、莊潘木連
、利光輝共同繼承，上訴人為現占有人，在系爭土地搭建木造禪房等情，已據提出土
地地價表、公有耕地租賃契約、土地登記謄本、照片、繼承協議同意書、遺產分割協
議書為證，並經第一審法院囑託地政機關勘測，製有土地複丈成果圖附卷可稽，堪信
為真實。查系爭六三三之一號土地，為潘清方向國有財產局承租，潘清方死亡後，其
遺產承租權由被上訴人及訴外人潘國輝、潘賢誠、莊潘木連，利光輝共同繼承，而公
同共有權利之行使，應得公同共有人全體之同意。上訴人雖抗辯：六三三之一號土地
，於七十七年十月十四日由被上訴人及潘國輝、潘賢誠、莊潘木連等人之代理人邱久
妹轉租給上訴人，並交付上訴人使用，收據載明讓渡，實為轉租云云，惟為被上訴人
所否認。依證人即契約之見證人林忠信到庭陳述之證言（一審卷一○五、一○六頁）
，及證人邱久妹於另案侵占刑事案件偵查中陳述之證言（見原審卷六四至六五頁台灣
高雄地方法院檢察署八十三年度偵字第三三三六號訊問筆錄），均不足以證明被上訴
人有同意轉租六三三之一號土地，此外上訴人又不能舉證證明被上訴人有授權邱久妹
轉租之事實，而轉租係管理行為並非處分行為，自無土地法第三十四條之一第一項、
第五項之適用，又轉租既未經全體共有人同意，自屬無效。上訴人占有系爭六三三之
一號土地，即屬無權占有。次查系爭六三四號土地，係農牧用地，有土地登記簿謄本
可稽。按私有農地所有權之移轉，其承受人以能自耕者為限，（七十七年間）訂約時
土地法第三十條第一項定有明文。上訴人自陳雙方訂立之「租賃契約」係虛偽意思表
示，其真意為買賣，且上訴人係高雄縣六龜鄉○○道觀負責人，有高雄縣道教會道堂
會員證附卷可稽，足見上訴人並無自耕能力，不得為系爭六三四號農地之承受。被上
訴人否認同意出售系爭土地，縱邱久妹有代理共有人潘國輝、潘賢誠、莊潘木連出售
系爭土地，該買賣契約亦因以不能之給付為契約之標的，而自始無效。上訴人占有使
用系爭六三三之一、六三四號土地，並無正當權源，被上訴人依無權占有之法律關係
，請求上訴人將系爭六三三之一、六三四號土地，如原判決附圖所示Ａ、Ｂ、Ｃ、Ｄ
、Ｅ、Ｆ部分，面積依次為九九、八二、二四八、三、三○、一九六平方公尺之地上
物拆除，將土地交還被上訴人及其他共有人全體，為有理由，應予准許等詞，為其判
斷之基礎。
按除別有規定外，法院不得就當事人未聲明之事項為判決，民事訴訟法第三百八十八
條定有明文。本件被上訴人係依民法第七百六十七條規定，請求上訴人拆除地上物交
還土地與被上訴人及其他共有人全體（一審卷七、一七一頁、原審卷五十頁），原審
竟依無權占有之法律關係准許被上訴人之請求，已有未合。又無權占有之法律關係究
竟為何﹖何以依該法律關係可以命被上訴人拆除地上物交還土地﹖原審未予說明，亦
屬判決不備理由。次查被上訴人係主張六三三之一號土地之承租權為被上訴人與潘國
輝等人共有，六三四號土地為被上訴人與潘國輝等人共有，上訴人無權占有使用該六
三三之一、六三四號部分土地云云，惟其請求上訴人拆除地上物交還土地與被上訴人
及其他共有人全體，所依據之法律關係則為民法第七百六十七條，其主張顯有不明瞭
不完足，原審審判長未依法行使闡明權，令其敘明或補充之，即為不利於上訴人之判
決，亦欠允當。又上訴人無權占用系爭土地之位置、面積究竟為何，原審未經調查酌
定，遽命上訴人將系爭土地如原判決附圖所示Ａ、Ｂ、Ｃ、Ｄ、Ｅ、Ｆ部分之地上物
拆除，將土地交還被上訴人及其他共有人全體，亦屬判決不備理由。上訴論旨，指摘
原判決不當，求予廢棄，非無理由。
據上論結，本件上訴為有理由，依民事訴訟法第四百七十七條第一項、第四百七十八
條第一項，判決如主文。
中      華      民      國    九十一    年      一      月     十一     日
                              最高法院民事第二庭
                                  審判長法官  曾  桂  香
                                        法官  劉  延  村
                                        法官  劉  福  聲
                                        法官  黃  秀  得
                                        法官  陳  國  禎
      右正本證明與原本無異
                                              書  記  官
中      華      民      國    九十一    年       一     月    二十二    日
